【裁判字號】    92,訴,1504
【裁判日期】    921008
【裁判案由】    清償借款
【裁判全文】
臺灣臺中地方法院民事判決  九十二年度訴字第一五○四號
    原      告  乙○○
                甲○○
    共      同
    訴訟代理人  高明德律師
                黃雅琴律師
    被      告  丙○○      住.
    訴訟代理人  黃文崇律師
右當事人間請求清償借款事件，本院於民國九十二年九月二十四日辯論終結，判決如
左：
    主      文
被告應給付原告乙○○新台幣柒拾萬元，及其中(一)新台幣貳拾伍萬元，(二)新台幣肆拾
伍萬元，均自民國八十七年五月二十二日起至清償日止，按週年利率(一)百分之十八，
(二)百分之五計算之利息。
被告應給付原告甲○○新台幣貳拾萬元，及自民國八十七年五月二十二日起至清償日
止，按週年利率百分之五計算之利息。
訴訟費用由被告負擔。
本判決第一項，於原告乙○○以新台幣貳拾肆萬元供擔保後，得假執行；但被告以新
台幣柒拾萬元，為原告乙○○預供擔保，得免為假執行。
本判決第二項得假執行，但被告以新台幣貳拾萬元，為原告甲○○預供擔保，得免為
假執行。
    事      實
甲、原告方面：
  一、聲明：如主文所示。
  二、陳述：
    (一)被告於民國（下同）七十九年十月十八日以「泰國三泰鞋業股份有限公司」之
      名義，分別向原告乙○○、甲○○借款各新台幣（下同）四十五萬元、二十萬
      元，合計共六十五萬元，約定七十九年十二月十七日清償，惟被告於清償期屆
      至後，經原告二人屢次催討，拒不償還，原告並於八十一年間聲請台中縣豐原
      市調解委員會調解，被告仍置之不理。而本借款，乃由被告以「泰國三泰鞋業
      股份有限公司」之名義借款，而「泰國三泰鞋業股份有限公司」係屬未經認許
      成立之外國法人，依民法總則施行法第十五條之規定，被告應依上開規定負連
      帶清償之責。原告二人爰依消費借貸之法律關係及民法總則施行法第十五條規
      定請求被告給付上開借款。
    (二)又被告於七十九年十一月二十四日向原告乙○○借款二十五萬元，約定八十年
      二月二十六日清償，利息為每月百分之一‧五（即年息百分之十八）。嗣原告
      乙○○依約於七十九年十一月二十六日將二十五萬元交付被告，被告並交付本
      票一紙與原告乙○○留執，詎被告於清償期屆至後，經告原告乙○○屢次催討
      ，拒不清償，並有脫產之虞，原告即於八十一年三月二十六日（起訴狀誤載為
      十八日）向本院聲請假扣押執行在案，爰依消費借貸之法律關係提起本訴。
    (三)對被告抗辯所為之陳述：
      1.就六十五萬元借款之部分，認依借據內容，已足以證明被告有收到該筆借款
        ，況其借據內容除載明雙方當事人、借款額、期限、利息，被告簽名之外，
        尚有訴外人即見證人林世明之簽名，倘無交付現金，何須見證人在埸並簽名
        於借據，是原告就金錢之交付已盡舉證之責。
      2.就二十五萬元借款之部分，依本票所載只有被告之簽名，且受款證上亦載明
        是受被告之託，並未提及訴外人林世明，所以該二十五萬元並非被告與訴外
        人林世明所共同借款，而是被告個人借款。
  三、證據：提出借據影本一件、借款要約函影本一件、受款證影本一件、本票影本
      一件、台中縣豐原市調解委員會通知影本一件為證。
乙、被告方面：
  一、聲明：(一)原告之訴及假執行之聲請均駁回。(二)如受不利判決，願供擔保，請准
      宣告免為假執行。
  二、陳述：
    (一)六十五萬元之部分：不爭執借據簽名之真正，惟依原告所稱借款人既係泰國三
      泰鞋業股份有限公司而非被告，原告要求被告給付借款即非適法。且被告亦否
      認有收到六十五萬元之借款，原告二人自應就此負舉證之責。
    (二)二十五萬元之部分：不爭執借款要約函影本、受款證影本、本票影本之真正，
      惟依原告二人所提之借款要約函影本，本件具名借款人為被告與訴外人林世明
      二人，自屬二人共同向原告借款，屬共同債務，而兩造間既無連帶債務之約定
      ，而金錢借貸又係可分之債，從而原告只能向被告請求十二萬五千元。
  三、證據：聲請調閱本院八十一年度民執全二字第二四八號假扣押卷。
    理      由
一、原告主張：被告於七十九年十月十八日以「泰國三泰鞋業股份有限公司」之名義
    ，分別向原告乙○○、甲○○借款各四十五萬元、二十萬元，合計共六十五萬元
    ，約定七十九年十二月十七日清償，惟被告於清償期屆至後，經原告二人屢次催
    討，拒不償還，依民法總則施行法第十五條之規定，被告應負連帶清償之責。又
    被告於七十九年十一月二十四日向原告乙○○借款二十五萬元，約定八十年二月
    二十六日清償，利息為每月百分之一‧五（即年息百分之十八），嗣原告乙○○
    依約於七十九年十一月二十六日將二十五萬元交付被告，被告並交付本票一紙交
    原告乙○○留執，詎被告於清償期屆至後，經告原告乙○○屢次催討，拒不償還
    ，爰依消費借貸之法律關係提起本訴。被告不爭執借據影本、借款要約函影本、
    受款證影本、本票影本之真正，惟以：就六十五萬元之部分，依原告所稱借款人
    既係泰國三泰鞋業股份有限公司而非被告，原告向被告要求給付借款即非適法；
    且否認有收到六十五萬元之借款，原告二人自應就此負舉證之責；就二十五萬元
    之部分，依原告二人所提之借款要約書，本件具名借款之人為被告與訴外人林世
    明二人，自係二人共同向原告借款，屬共同債務，而兩造間既無連帶債務之約定
    ，而金錢借貸又係可分之債，從而原告只能向被告請求十二萬五千元等語，資為
    抗辯。
二、原告主張被告於七十九年十月十八日以未經認許之外國法人「泰國三泰鞋業股份
    有限公司」之名義，分別向原告乙○○、甲○○借款各四十五萬元、二十萬元，
    合計共六十五萬元，約定七十九年十二月十七日清償；又被告於七十九年十一月
    二十四日向原告乙○○借款二十五萬元，約定八十年二月二十六日清償，利息為
    每月百分之一‧五（即年息百分之十八），嗣原告乙○○依約於七十九年十一月
    二十六日將二十五萬元交付被告，被告並交付本票一紙交原告乙○○留執，詎被
    告於清償期屆至後，拒不償還，原告即於八十一年三月二十六日向本院聲請假扣
    押執行在案等事實，業據其提出借款要約函影本、借據影本、受款證影本、本票
    影本各一件為證，核屬相符，且經本院調取本院八十一年度執全字第二四八號卷
    審閱無誤，復為被告所不爭執，堪信為真實。
三、茲有爭執者，就六十五萬元借款之部分，原告二人是否已將借款交付與被告？就
    二十五萬元借款之部分，借款人究竟僅為被告一人或係與訴外人林世明共同借款
    ，分別說明如下：
  (一)就六十五萬元部分：
    按稱消費借貸者，謂當事人一方移轉金錢或其他代替物之所有權於他方，而約定
    他方以種類、品質、數量相同之物返還之契約，民法第四百七十四條第一項定有
    明文。又消費借貸契約雖為要物契約，惟借用人向貸與人借用款項，經出具借用
    證書交貸與人收執，如依該借用證書表明之事項足以推知貸與人已交付借用物者
    ，即應認其就交付借用物之事實，已盡舉證責任（最高法院六十九年台上字第三
    八六八號判決可資參照）。再解釋當事人所立書據之真意，固不得捨契約文字而
    為曲解，惟法院仍應依當時之事實及其他一切證據資料綜合判斷，以探求當事人
    之真意，不能拘泥字面或截取書據一二語而為任意推解致失真意，此觀諸民法第
    九十八條規定自明（最高法院十七年上字第一一八號、十九年上字第二八號判例
    意旨參照）。查本件借據上已載明：「茲以泰國三泰鞋業股份有限公司之名義，
    向甲○○先生，乙○○先生，借貸新台幣陸拾伍萬圓整，言明期限兩個月，至中
    華民國七十九年十二月十七日，利息照議，恐口無憑，特立此據以為證明。」，
    雖非載明「茲借到．．」等字，惟本件借據應將前後文義連貫做整體解釋，尚不
    得僅斷章取義截取其中「借貸」二字以論，查本件該借據係七十九年十月十八日
    所出具，而該借據內容載有「期限兩個月，至中華民國七十九年十二月十七日止
    ，利息照議」等語，則從七十九年十月十八日至同年十二月十七日止，剛好係二
    個月，與所謂「兩個月」之期限相符，足認於簽寫該借據當時，原告方面確已交
    付六十五萬元給借款人三泰鞋業股份有限公司；且觀諸原告所提之借據，內容除
    載明雙方當事人、借款額、期限、利息，被告簽名之外，尚有訴外人即見證人林
    世明簽名在案，倘無交付現金，何須見證人在埸並簽名於借據。況依社會常情，
    書立借據並簽名其上且交付他人收執，其目的應與收據相同，如執著於「借貸」
    與「借到」之字義以斷有無交付借款之事實，而非就借據整體文字內涵觀察及當
    事人之行為表示，即有拘泥於文字而曲解當事人真義之弊。因此，本件借據應已
    表明收到借款，而足證明有交付借款之事實。
  (二)就二十五萬元部分：
    按將要約擴張、限制或為其他變更而承諾者，視為拒絕原要約而為新要約；又當
    事人意思表示一致者，無論其為明示或默示契約即為成立，民法第一百六十條第
    二項、第一百五十三條第一項分別定有明文。本件由借款要約函觀之，在被告要
    約當時雖係由被告與訴外人林世明共同具名，似可認為其二人為共同借款人，惟
    於原告承諾時係認為其係受被告單獨委託而借款，由受款證上載明「受【丙○○
    】之囑託付與受款人‧‧‧」僅被告一人而無訴外人林世明可知，此將借款人限
    制為原告一人之行為，即可視為拒絕原要約而為新要約；又參酌由被告交與原告
    擔保之本票觀之，其上之發票人亦僅有被告一人之姓名，而其擔保之金額，為全
    部借款金額即二十五萬元，並非十二萬五千元，是被告對於原告乙○○要約之承
    諾，亦承諾借款人僅為被告一人，否則其擔保金額應僅為十二萬五千元才是，是
    可知儘管被告於借款要約時雖有與訴外人林世明共同借款之意，惟其後於雙方為
    消費借貸契約之合意時，已改由被告一人單獨為借款人之事實，應可認定。
四、未經認許成立之外國法人，以其名義與他人為法律行為者，其行為人就該法律行
    為，應與該外國法人負連帶責任，民法總則施行法第十五條定有明文。本件就六
    十五萬元部分，借款人為泰國三泰鞋業股份有限公司，而行為人為被告，則被告
    自應依該條規定與訴外人泰國三泰鞋業股份有限公司負連帶責任。
五、從而，原告二人依消費借貸之法律關係，請求被告應給付原告乙○○七十萬元，
    及其中(一)二十五萬元，(二)四十五萬元，均自八十七年五月二十二日起至清償日止
    ，按週年利率(一)百分之十八，(二)百分之五計算之利息；應給付原告甲○○二十萬
    元，及自八十七年五月二十二日起至清償日止，按週年利率百分之五計算之利息
    ，均有理由，應予准許。
六、原告乙○○與被告就七十萬元借款部分，均陳明願供擔保，聲請宣告假執行及免
    為假執行，核無不合，爰酌定相當擔保金額，准許之；原告甲○○與被告間就二
    十萬元借款部分，本院依職權宣告假執行，並依被告聲請酌定相當金額供擔保免
    為假執行。
七、據上論結，本件原告之訴為有理由，依民事訴訟法第七十八條、第三百八十九條
    第一項第五款、第三百九十條第二項、第三百九十二條第二項，判決如主文。
中      華      民      國    九十二    年      十      月      八      日
                                    臺灣臺中地方法院民事第三庭
~B法      官  李悌愷
右為正本係照原本作成
如不服本判決，應於判決送達後二十日內，向本院提出上訴狀。
中      華      民      國    九十二    年      十      月      八      日
~B法院書記官  洪加芳


司法院資訊處製作；財團法人民間司法改革基金會備份。
